【裁判字號】    99,訴,328
【裁判日期】    991231
【裁判案由】    妨害性自主
【裁判全文】
臺灣嘉義地方法院刑事判決               99年度訴字第328號
公  訴  人  臺灣嘉義地方法院檢察署檢察官
被      告  蔡亦泰
選任辯護人  陳國瑞律師
上列被告因妨害性自主案件，經檢察官提起公訴（99年度偵字第
1585號），本院判決如下：
    主  文
蔡亦泰犯乘機性交罪，處有期徒刑年。
    犯 罪 事 實
一、蔡亦泰明知Ａ女（警卷代號：0000-0000，真實姓名、年籍
    詳卷附對照表）為患有精神分裂症之成年女子，依其心智無
    法認知性行為之複雜心理、生理、社會含義，不足以理性判
    斷同意或不同意與他人發生性行為，屬有精神障礙、心智缺
    陷之人。竟利用Ａ女精神障礙、心智缺陷不知抗拒，基於乘
    機性交之犯意，於民國99年2月6上午5時45分許，在行政院
    衛生署朴子醫院（下稱署立朴子醫院）2樓210-1病房內，見
    Ａ女躺在病床上，即脫掉自己褲子，並以手脫掉Ａ女之褲子
    後，將其陰莖插入Ａ女之陰道內，以此方式性交得逞1次。
    嗣經該醫院護士Ｂ女（警卷代號：0000-0000B，真實姓名、
    年籍詳卷附對照表）於同日上午6時許，發現蔡亦泰自Ａ女
    病房門口走出，Ｂ女向前質問蔡亦泰後，蔡亦泰始坦承對Ａ
    女性交乙節，Ｂ女遂報警處理查獲，而悉上情。
二、案經Ａ女之母親（警卷代號：0000-0000A，真實姓名、年級
    籍詳卷附對照表）訴由嘉義縣警察局朴子分局報告臺灣嘉義
    地方法院檢察署檢察官偵查起訴。
    理  由
壹、程序事項
    按刑事訴訟法第159條第1項規定：「被告以外之人於審判外
    之言詞或書面陳述，除法律有規定者外，不得作為證據。」
    其立法意旨，乃在於確保被告之反對詰問權。同法第159條
    之5第1項規定：「被告以外之人於審判外之陳述，雖不符前
    4條之規定（同法第159條之1至第159條之4），而經當事人
    於審判程序同意作為證據，法院審酌該言詞陳述或書面陳述
    作成時之情況，認為適當者，亦得為證據。」同法條第2項
    規定：「當事人、代理人或辯護人於法院調查證據時，知有
    刑事訴訟法第159條第1項不得為證據之情形，而未於言詞辯
    論終結前聲明異議者，視為有前項之同意。」其立法意旨，
    則在於確認當事人對於傳聞證據有處分權，得捨棄反對詰問
    之權利，同意傳聞證據可作為證據。惟因刑事訴訟制度尚非
    採徹底之當事人進行主義，乃又限制以法院認為適當者，始
    得為證據。因此，當事人同意或依法視為同意某項傳聞證據
    作為證據使用者，實質上即表示有反對詰問權之當事人已捨
    棄其權利，如法院認為適當者，不論該傳聞證據是否具備刑
    事訴訟法第159條之1至第159條之4所定情形，均容許作為證
    據；換言之，當事人捨棄對原陳述人行使反對詰問權者，如
    法院認為適當，即容許該傳聞證據作為證據，不以未具備刑
    事訴訟法第159條之1至第159條之4所定情形為前提（最高法
    院97年度台上字第6162號判決意旨參照）。查本判決後述引
    用各該被告以外之人於審判外之陳述（包含言詞及書面陳述
    ），皆屬傳聞證據，惟檢察官、被告及選任辯護人均知上開
    證據資料為傳聞證據，但於本院行準備程序時明確表示同意
    有證據能力（見本院卷第24頁），且迄至言詞辯論終結前亦
    未再聲明異議，本院審酌上開證據資料製作時之情況，尚無
    違法不當，且與本案均具有關連性，認後述所引用證據之證
    據能力均無疑義。
貳、實體事項
一、得心證之理由
(一)、前揭犯罪事實，業據被告於本院於警詢及本院審理時坦承不
    諱（見警卷第2、3頁；本院卷第23、24、164頁），核與被
    害人Ａ女於警詢、偵訊及本院具結證述之情節相符（見警卷
    第5至8頁；偵查卷第7頁；本院卷第44至54頁），證人Ｂ女
    於警詢並證述：當日有將Ａ女送婦產科檢驗，發現其處女膜
    有正在流血新傷痕等語（見警卷第13至14頁），亦直指被告
    確有對Ａ女為性交行為，而Ａ女經醫院驗傷，亦於處女膜三
    點鐘方向發現有裂傷併出血，此均有採集單疑似性侵害案件
    證物採集單、性侵害案件驗證同意書、署立朴子醫院99年2
    月6日受理疑似性侵害事件驗傷診斷書、中華民國身心障礙
    手冊、署立朴子醫院99年5月4日朴醫歷字第0990002392號函
    檢送之Ａ女與被告之病歷資料各乙份在卷可稽（見警卷密封
    袋；本院卷第30頁及卷附病歷資料影本），均堪為補強證據
    ，足認被告自白與事實相符，堪以採信。
(二)、至於被告之辯護人主張：Ａ女並非不知性交意義等語，然查
    ，Ａ女於本院審理時具結證稱；被告與伊ＸＯ愛時並無拒絕
    ，不知道為什麼等語（見本院卷第50頁），而Ａ女於警詢及
    本院審理時對於詢問者以「性交」用語問之，其並不知道真
    正意涵，而以「摸摸愛」或「ＸＯ愛」之自創用語代之，又
    其回答前後亦缺乏一體性，且均以簡單用語應之，例如於本
    院審理時證稱：「（妳有無聽過性關係？）有」、「（是否
    知道何意？）不知道」、「（摸胸部及插進去算不算性關係
    ）算」、「（是否知道何謂生殖器？）生殖器就是男人的纜
    叫（台語）」、「（妳有無看過？）有」、「（妳的生殖器
    在那裡知道嗎？）不知道」、「（妳剛說插進去是什麼意思
    ？）ＸＯ愛」、「（妳是否喜歡蔡亦泰哥哥）不喜歡，他太
    智障」、「（蔡亦泰哥哥跟妳ＸＯ愛妳願意嗎？）他需要愛
    」、「（何謂ＸＯ愛？）不知道」、「（何謂摸摸愛？）（
    未答，自言自語）」、「（如果是其他人而不是蔡亦泰，可
    以對妳做ＸＯ愛的事？）不知道」等語（見本院卷第47至54
    頁），顯見Ａ女對於被告對其性交乙事，是否確能理解其意
    義而能自主決定是否接受抑或不接受，已非無疑，至於本院
    審理時讓Ａ女以男、女娃娃指出被告對其所為之行為，Ａ女
    將男、女娃娃脫下褲子後，以下體互相碰觸等情（見本院卷
    第53頁），亦僅能推論Ａ女以娃娃模擬親身經歷之事，並無
    法憑此認定Ａ女知悉該等行為即為性交行為，另Ａ女於警詢
    時雖證稱：有聽過性關係、男女做愛、強暴；不會討厭跟哥
    哥摸摸愛，也不會喜歡跟哥哥摸摸愛（搖搖頭），我喜歡哥
    哥等語（見警卷第7頁），然佐以本院之證述，其真意是否
    即為同意與被告性交及是否經過自主性考慮判斷後而與被告
    性交，顯然無從由警詢之陳述內容為斷定。另Ａ女之母親於
    偵查中陳稱：有時候跟Ａ女講什麼也不清楚，大約一半一半
    ，但在警局筆錄那一天應該算比較清楚等語（見偵查卷第8
    頁），惟此亦僅能認定Ａ女於警詢時對於案發經過之陳述較
    偵查時為清楚，並無法判斷其心智能力於警詢及偵查中有何
    差異，其所為前揭證詞，無法為有利被告之認定。
(三)、再者，Ａ女經本院送嘉義榮民醫院為精神鑑定，認Ａ女為頑
    治型精神分裂症患者，從其精神疾病病史、鑑定門診時之診
    斷性會談、心理衡鑑結果、灣橋榮民醫院住院時接受之職能
    功能評估，呈現Ａ女於日常生活功能、角色適應及生活規劃
    能力、認知功能、自我適應功能、人際社交互動功能皆因受
    到長期精神疾病影響而嚴重受損，其受損程度已嚴重影響其
    對外在環境判斷、人際互動之處理能力、日常生活處理能力
    、對生活現實事件之邏輯推理能力及處理能力、外在環境刺
    激之行為反應，據此，Ａ女在案發當時因受嚴重精神疾病影
    響而導致其當時之心智狀態對於案發當時所發生事件無法辨
    識及理解所代表之涵義，且因其明顯欠缺辨識能力而無法推
    理事件發生後所代表之意義及後續可能引發之後果等語，此
    有嘉義榮民醫院99年8月23日嘉醫行字第0990006812號函檢
    送之鑑定書乙份存卷為佐（見本院卷第74至80頁），又Ａ女
    患有精神分裂症，於95年6月30日起即開始住院治療，期間
    幾乎未曾間斷，此有上開病歷資料附卷足稽（見卷附病歷資
    料影本），均徵Ａ女患有多年精神分裂之精神病症，其精神
    分裂症疾病已使其欠缺辨識能力，對於案發當時所發生事件
    無法辨識及理解所代表之涵義，應屬無疑。再以Ａ女於精神
    科住院時，於案發前之98年12月17日，其表現與其談話常不
    語，仍會自語自笑，且會重複字句好幾遍，偶突會打弱勢女
    病友，問其原因，答非所問，99年1月15日臉部表情顯呆滯
    淡漠，有自語自笑等情形，言談被動，此有其病歷資料存卷
    為按，即被告對於Ａ女前揭舉止言談之表現，應為知悉，且
    明知其係精神分裂症患者，竟於病房內，乘Ａ女心智無法認
    知性行為之複雜心理、生理、社會含義，不足以理性判斷同
    意或不同意與他人產生性行為等心智缺陷之情形，對Ａ女為
    性交行為1次，至為灼然。
(四)、綜上所述，本件事證明確，被告犯行，堪以認定，應予依法
    論科。至於辯護人主張前開精神鑑定係屬事後鑑定，Ａ女因
    本件精神狀況有變差之情形，自無法藉由事後之精神鑑定判
    斷案發當時之精神狀態，請求調閱Ａ女案發前相關之心理精
    神鑑定，判斷Ａ女於案發之際是否明瞭性交意義等語，然司
    法實務上之精神鑑定本即事後鑑定，惟事後鑑定亦係參酌案
    發前之精神狀況、病史等情節，為綜合之判斷，並非僅以案
    發後之精神狀態推論之，況本院亦非僅以上揭精神鑑定為認
    定之唯一依據，尚衡量Ａ女精神分裂症病史及案發後接受訊
    問之情形，而為上揭之認定，本院認本件事證已臻明確，辯
    護人前開之請求，無再為調查之必要，附此敘明。
二、論罪科刑
(一)、核被告所為，係犯刑法第225條第1項之乘機性交罪。至於被
    告雖亦為精神分裂症患者，領有身心障礙手冊，此有中華民
    國身心障礙手冊影本1份附卷為按（見警卷第17頁），然被
    告於本院審理時應答對話並無障礙，並能理解訊問者之問話
    內容而為適切之回應，本院復將被告送嘉義榮民醫院鑑定，
    經評估認被告對於性愛行為之理解尚清楚，對此部分法律規
    範亦有粗淺之認識，回溯案發當時，已持續接受治療1年之
    時間，病歷資料亦呈現其病情維持於穩定之狀態，而藥物可
    能對於意識層面之影響，在當時顯然並未造成被告定向感紊
    亂情形，是案發當時被告對外界事務之判斷與理解能力應相
    較於現在為佳，被告亦能清楚病房之規定，當時其他病友之
    情形及自己與被害人之反應，顯見其對於外界事務仍有知覺
    、理會以及自由決定意思之能力，就整體精神狀態評估，被
    告於案發當時並未達精神耗弱或心神喪失之程度，此有該院
    99年8月30日嘉醫行字第099006980號函檢送之鑑定書乙份存
    卷為參（見本院卷第84至91頁），即被告並無刑法第19條所
    定行為時因精神障礙或其他心智缺陷，致不能辨識其行為違
    法或欠缺依其辨識而行為之能力，或其辨識行為違法或依其
    辨識而行為之能力，顯著減低之情形，即無該條不罰或得以
    減輕其刑之適用，亦併說明。
(二)、爰審酌被告明知Ａ女係精神分裂症之成年女子，竟為本案犯
    行，足對Ａ女之身心健康與人格發展造成不良影響，且未能
    與Ａ女達成和解，然衡其犯後坦承犯行、本身亦為精神分裂
    症患者，領有身心障礙手冊，本件並未以強暴、脅迫等暴力
    手段為之，自承父、母親離婚，無業之家庭、經濟等一切情
    狀，量處如主文所示之刑，以資懲儆。
據上論斷，應依刑事訴訟法第299條第1項前段，刑法第225條第1
項，判決如主文。
本案經檢察官郭志明到庭執行職務
中    華    民    國    99    年    12    月    31    日
                  刑事第二庭  審判長法  官  沈福財
                                    法  官  黃明展
                                    法  官  林青怡
以上正本證明與原本無異。
如不服本判決應於收受判決後10日內向本院提出上訴書狀，並應
敘述具體理由；其未敘述上訴理由者，應於上訴期間屆滿後20日
內向本院補提理由書（均須按他造當事人之人數附繕本）「切勿
逕送上級法院」。告訴人或被害人如對於本判決不服者，應具備
理由請求檢察官上訴，其上訴期間之計算係以檢察官收受判決正
本之日期為準。
中    華    民    國    99    年    12    月    31    日
                                    書記官  江芳耀
附錄論罪科刑法條：
中華民國刑法第225條
對於男女利用其精神、身體障礙、心智缺陷或其他相類之情形，
不能或不知抗拒而為性交者，處3 年以上10年以下有期徒刑。
對於男女利用其精神、身體障礙、心智缺陷或其他相類之情形，
不能或不知抗拒而為猥褻之行為者，處6月以上5年以下有期徒刑
。
第1 項之未遂犯罰之。

司法院資訊處製作；財團法人民間司法改革基金會備份。
